【裁判字號】    97,易,280
【裁判日期】    970715
【裁判案由】    偽造文書
【裁判全文】
臺灣宜蘭地方法院刑事判決               97年度易字第280號
公  訴  人  臺灣宜蘭地方法院檢察署檢察官
被      告  甲○○  44歲民.
                    隊第二收容.
上列被告因偽造文書案件，經檢察官提起公訴（97年度偵字第
1493號），本院判決如下：
    主  文
甲○○共同犯行使使公務員登載不實文書罪，處有期徒刑肆月，
如易科罰金，以銀元佰元即新台幣玖佰元折算壹日，減為有期
徒刑貳月，如易科罰金，以銀元佰元即新台幣玖佰元折算壹日
，緩刑貳年。
    事  實
一、甲○○係大陸地區人民，明知未經許可不得入境臺灣地區，
    以人民幣15,000元之代價，在大陸地區經由姓名、年籍不詳
    之臺灣地區男子介紹安排，由臺灣地區人民廖金魁於民國90
    年9月20日至大陸地區福建省福州市。甲○○、廖金魁2人並
    無結婚之真意，基於使公務員於職務上所持文件登載不實之
    犯意聯絡，於90年10月18日在福建省福州市公證處辦理結婚
    手續，取得大陸地區福建省結婚證書，並向財團法人海峽交
    流基金會申請取得（90）核字第059988號證明書，使甲○○
    取得形式上之配偶身分。廖金魁於90年10月20日回臺後，即
    於90年11月9日至台北縣新莊市戶政事務所辦理結婚登記，
    使承辦戶籍登記之公務員將此不實事項登載於職務上所掌之
    戶籍登記簿，足生損害於戶政機關對戶籍管理之正確性。嗣
    後廖金魁委請不知情之航宇國際旅行社有限公司職員楊美素
    ，檢具「大陸地區人民進入臺灣地區保證書」、大陸地區福
    建省結婚證書、財團法人海峽交流基金會證明書（此次申請
    未檢附戶籍謄本），於90年11月22日向內政部警政署入出境
    管理局申請大陸地區人民來臺之許可，經承辦公務員實質審
    查後，許可核發甲○○之「中華民國臺灣地區旅行證」，甲
    ○○乃於90年12月17日搭機至桃園中正國際機場，而進入臺
    灣地區。嗣後甲○○因居留期間即將屆滿，為圖再次來臺，
    即與廖金魁基於行使使公務員登載不實戶籍謄本之犯意聯絡
    ，檢具「大陸地區人民進入臺灣地區保證書」、登載不實內
    容之戶籍謄本，並由廖金魁於保證書上簽名後，於91年6 月
    12日委請不知情之旅行社職員李鳳英，持向內政部警政署入
    出境管理局行使申請大陸地區人民申請來台之許可，經承辦
    公務員實質審查後，許可核發甲○○之「中華民國臺灣地區
    旅行證」，甲○○乃於91年6月17日再次進入臺灣地區。
二、案經臺北市政府警察局士林分局報請臺灣板橋地方法院檢察
    署檢察官呈請臺灣高等法院檢察署檢察長令轉臺灣宜蘭地方
    法院檢察署檢察官偵查起訴。
    理  由
一、訊據被告甲○○於本院審理中，對於上開以假結婚入境來臺
    ，及為圖再次來臺，而於91年6月12日檢具不實內容之戶籍
    謄本，向內政部警政署入出境管理局申請大陸地區人民申請
    來臺之許可等情不諱。並有大陸地區福建省福州市公證處結
    婚公證書（97年度偵字第1493號卷【下稱偵卷】第7頁）、
    財團法人海峽交流基金會證明書（偵卷第8頁）、結婚登記
    申請書（偵卷第6頁）、戶籍謄本（偵卷第10頁）、被告甲
    ○○初次申請來臺之大陸地區人民進入臺灣地區旅行證申請
    書、保證書、結婚公證書、財團法人海峽交流基金會證明書
    、委託書（偵卷第19至24頁）、被告甲○○再次申請來臺之
    大陸地區人民進入臺灣地區旅行證申請書、保證書、戶籍謄
    本、委託書（偵卷第13至18頁）等件在卷可稽。
二、被告行為後，刑法業於94年2月2日修正公布，於95年7月1日
    施行。依修正後之刑法第2條第1項規定「行為後法律有變更
    者，適用行為時之法律。但行為後之法律有利於行為人者，
    適用最有利於行為人之法律」。該條係規範行為後法律變更
    所生新舊法比較適用之準據法，其本身無關行為可罰性要件
    之變更，是於刑法修正施行後，應適用該條之規定，為「從
    舊從新」之比較。又該條所稱「法律有變更」，指行為時與
    裁判時之刑罰法律，關於刑罰權規範事項（特別指刑罰權形
    成規範、成罪規範、科刑規範）互有不同內容之規範而言。
    本件關於新舊法比較適用之說明如下：
  (一)刑法第216、214條行使使公務員登載不實罪定有罰金刑。而
    罰金刑之下限，依修正前刑法第33條第5款規定：「主刑之
    種類如左：五、罰金，一元以上。」換算成新台幣為3元，
    修正後刑法第33條第5款規定為：「主刑之種類如下：五、
    罰金，新台幣一千元以上，以百元計算之。」依修正後刑法
    第33條第5款規定，就罰金刑之下限有所提高。
  (二)修正前刑法第41條第1項前段及罰金罰鍰提高標準條例第2
    條之規定，易科罰金之折算標準，應以銀元3百元折算一日
    ，經換算為新台幣後，應以新台幣9百元折算為一日，惟修
    正後刑法第41條第1項前段則規定「犯最重本刑為五年以下
    有期徒刑以下之刑之罪，而受六個月以下有期徒刑或拘役之
    宣告者，得以新台幣一千元、二千元或三千元折算一日，易
    科罰金。」。是比較新舊法之結果，新法並非較有利於被告
    。
  (三)本件綜合上揭新舊刑法比較之結果，並本於統一性及整體性
    原則，關於被告於刑法修正施行前所犯之罪，新修正之刑法
    並未較有利於被告，爰一體適用修正前之刑法。
三、核被告甲○○前開所為，係犯刑法第216條行使同法第214條
    之使公務員登載不實文書罪。被告所犯上開使公務員登載不
    實之低度行為，為行使之高度行為所吸收，不另論罪。被告
    於91年3月12日利用不知情之旅行社職員向內政部警政署入
    出境管理局申請來臺，而行使使公務員登載不實事項之文件
    ，為間接正犯。又被告於案外人廖金魁就上開行使使公務員
    登載不實文書罪，有犯意之聯絡及行為之分擔，為共同正犯
    。爰審酌被告於無結婚之真意下，在大陸地區辦理假結婚，
    並於戶政機關辦理相關登記後，持不實內容文件申請入境來
    臺，致危害國家戶政管理之正確性與警政機關對於治安之管
    理，依其犯罪之目的、手段、犯罪所生之危害，及犯罪後坦
    承犯行等一切情狀，量處如主文所示之刑，並諭知易科罰金
    之折算標準，以示懲儆。按被告於行為後，中華民國九十六
    年罪犯減刑條例於96年7月4日制定公布，於同年月16日施行
    ，依該條例第2條第1項第3款規定：「犯罪在中華民國九十
    六年四月二十四日以前者，除本條例另有規定外，依下列規
    定減刑：三、有期徒刑、拘役或罰金，減其刑期或金額二分
    之一。」被告前開犯行均係於96年4月24日以前所犯，復無
    同條例第3條第1項所列不予減刑之情形，應依該條例減刑之
    ，及諭知易科罰金之折算標準。查被告前未曾受有期徒刑以
    上刑之宣告，有卷附臺灣高等法院被告前案紀錄表可按，爰
    審酌被告係因經濟因素而非法來臺，且於犯罪均坦承犯行，
    經此起訴審判，當知所警惕，信無再犯之虞，本院認所宣告
    之刑以暫不執行為適當，併諭知緩刑2年，以啟自新。
據上論斷，應依刑事訴訟法第299條第1項前段，刑法第2條第1項
前段、第28條、第216條、第214條、修正前刑法第41條第1項前
段、刑法第74條第1項第1款，中華民國九十六年罪犯減刑條例第
2條第1項第3款、第7條、第9條，刑法施行法第1條之1第1項、第
2項前段，修正前罰金罰鍰提高標準條例第2條，現行法規所定貨
幣單位折算新台幣條例第2條，判決如主文。
本案經檢察官賴淑萍到庭執行職務。
中    華    民    國    97    年    7     月    15    日
                  刑事第四庭法  官  辜漢忠
以上正本證明與原本無異。
如不服本判決應於收受本判決後10日內向本院提出上訴書狀，並
應敘述具體理由。若未敘述理由者，應於上訴期間屆滿後20日內
向本院補提理由書狀(均須按他造當事人之人數附繕本)。
                            書記官  許麗汝
中    華    民    國    97    年    7     月    16    日
附錄本案論罪科刑法條：
刑法第214條
明知為不實之事項，而使公務員登載於職務上所掌之公文書，足
以生損害於公眾或他人者，處3年以下有期徒刑、拘役或5百元以
下罰金。
刑法第216條
行使第210條至第215條之文書者，依偽造、變造文書或登載不實
事項或使登載不實事項之規定處斷。


司法院資訊處製作；財團法人民間司法改革基金會備份。
